【裁判字號】    92,交上易,514
【裁判日期】    921226
【裁判案由】    過失致死
【裁判全文】
臺灣高等法院刑事判決                          九十二年度交上易字第五一四號
    上  訴  人
    即  被  告  甲○○
    選任辯護人  林清漢  律師
右上訴人因過失致死案件，不服臺灣板橋地方法院九十二年度交易字第四二五號，中
華民國九十二年八月十九日第一審判決（起訴案號：臺灣板橋地方法院檢察署九十二
年度偵字第四六二二號），提起上訴，本院判決如左：
    主  文
原判決撤銷。
甲○○因過失致人於死，處有期徒刑玖月。
    事  實
一、甲○○於民國（下同）九十一年七月二十一日晚間六時四十九分許，駕駛車號九
    Ｎ─六四四六號自小客車，於臺北縣五股鄉○○路○段一二六號「上群加油站」
    加油完畢，欲駛入該加油站附設之洗車機內洗車，遂往慢車道方向倒車，其應注
    意倒車時，應顯示倒車燈光或手勢後，謹慎緩慢倒車，並應注意其他車輛及行人
    ，且臨時停車應依車輛順行方向緊靠道路右側，其右側前輪胎外則距離緣石或路
    面邊緣不得逾六十公分，道路交通安全規則第一百十條第二款、第一百十一條第
    二項定有明文，而甲○○領有合格之駕駛執照，當時天候晴、夜間有照明、路面
    乾燥、無缺陷、無障礙物、視距良好，並無不能注意之情事，竟疏於注意，貿然
    倒車，適有曾德發駕駛車號三Ｋ─五九一號營業貨運曳引車，沿新五路往八里方
    向，行駛於外二車道見甲○○倒車，遂鳴喇叭示警。及有蔡易達騎乘車號ＧＤＥ
    ─九七九號重型機車沿新五路往八里方向，行駛於外一慢車道上，亦疏未注意車
    前狀況，在甲○○車輛停止倒車瞬間，閃避不及，以車頭撞擊甲○○駕駛自小客
    車之左後方保險桿，人車倒地分離，蔡易達滑至外二快車道，遭猝不及防止之曾
    德發所駕駛之上揭營業曳引車右後輪胎輾壓，造成蔡易達腹骨盆腔挫傷送醫不治
    ，於同日晚間八時四十分宣告死亡。甲○○於肇事後停留現場，在警察知悉肇事
    車輛之駕駛人之前，主動告知，並接受調查裁判。
二、案經蔡易達之母乙○○訴由臺灣板橋地方法院檢察署檢察官偵查起訴。
    理  由
一、訊據上訴人即被告甲○○固不否認於前揭時、地為洗車而倒車進入慢車道以致肇
    事等事實，惟辯稱伊停車時已有注意，可能是被害人未注意才會撞到伊的車子云
    云，惟查：
  (一)被告甲○○於警訊時自承：「今天我下班後駕駛車號九Ｎ─六四四六號自小客車
    ，由八堵行經高速公路南下，因車子沒油就下五股交流道上群加油站加油，加完
    油等候洗車時，忽然聽見車後碰一聲，機車騎士倒向左側地上，被後面一部來車
    車號三Ｋ─九五一號營業貨運曳引車將該騎士輾過受傷送醫急救不治死亡，天氣
    良好，視線良好，路面無障礙物、因為等候洗車，車子為暫停狀況，我有自小客
    車汽車駕照」（詳參臺灣板橋地方法院檢察署九十一年度相字第八三六號第四頁
    九十一年七月二十一日警詢筆錄）；於偵訊時證稱：「九十一年七月二十一日十
    八時四十九分在五股鄉○○路○段一二六號上群加油站前，我駕駛九Ｎ─六四四
    六號自小客車，我加油完要洗車，．．．我是倒車回去要在洗車道等候，因之前
    還有二台車在等候洗車，我當時是靜止狀態，因洗車道狹小，所以我車子側停在
    洗車道上，車頭朝加油處，車尾左側未超越新五路之白線。人行道邊是實線，慢
    車道與快車道間是白色實線，我車未超過白色實線」、「後來聽到碰撞聲，撞到
    我車左後保險桿，機車騎士倒向車道，在分隔島數來第四線上，．．．」（詳參
    同前卷第三十九頁、第四十頁九十一年七月二十二日訊問筆錄）；於原審審理時
    亦稱：「我車子倒退．．．車子退到白色實線外面，車子的位置是在白色實線和
    路邊之間，被害人的機車是撞到我的左後方保險桿，．．．」等語（詳參原審九
    十二年八月五日審判筆錄），是被告自承倒車至慢車道上，致與被害人蔡易達騎
    乘機車碰撞，造成被害人蔡易達人車倒地，並遭證人曾德發駕駛之營業貨運曳引
    車輾壓死亡。
  (二)證人曾德發於警詢時證述：「我於七月二十一日十八時四十九分許，駕駛營業貨
    運曳引車三Ｋ─五九一號車沿五股鄉○○路○段五股往八里方向行駛，於新五路
    二段九十九號前等待號燈後，即於內側第四車道直行，行肇事處前十五公尺時，
    我見右前方自小客車九Ｎ─六四四六號車從路旁倒車行駛出來，我見狀才鳴喇叭
    警示，之後遂直行駛過，在我車車頭經過該自小客車後即聽見剎車聲與撞擊聲，
    在行駛約一百公尺後，我覺得有異狀並停車下來查看，回到肇事現場見自小客駕
    駛甲○○．．．扶著蔡易達坐在地上，經甲○○告知係由其倒車行駛而左車角撞
    擊蔡易達駕駛重型機車沿新五路二段五股往八里方向行駛之前車頭，導致重機車
    倒地，並遭我車右後輪胎撞擊而肇事」、「（你發現自小客九Ｎ─六四四六號車
    約距離你多遠？重機車ＧＤＥ─九七九號車約距離你多遠？）十五公尺，我於行
    駛中，均未看見該部重機車」（詳參臺灣板橋地方法院檢察署九十二年度相字第
    八三六號卷第五頁、第六頁九十一年七月二十一日警詢筆錄）；於偵訊時陳稱：
    「我駕駛三Ｋ─五九一車往八里前進，我是停紅燈剛起步，起步在加油站四、五
    公尺前，看到徐在倒車接近白色實線，所以我有鳴喇叭警示，當時我沒有看到死
    者，．．．但我聽到機車剎車聲音很大，且後來撞擊聲，當時在新五路自分隔島
    算來第四線上，我的車尾快過肇事點時，聽到撞擊聲，我不確定是撞擊自小客車
    ．．．我就停車下來看，因我感覺到我好像撞到什麼東西就剎車停下來，路上才
    會產生剎車痕，我當時是空車。我下車後看到徐抱著死者問徐說誰撞到，徐說是
    他撞到，．．．」（詳參同前卷第四十頁九十一年七月二十二日訊問筆錄）。可
    知，證人曾德發於距離被告自小客車約十五公尺處即鳴喇叭，而被告於倒車中，
    聽見喇叭聲，衡情應會立即停車；再以證人曾德發於通過被告駕駛自小客車時聽
    聞機車剎車聲及撞擊聲，顯見被害人蔡易達於斯時即撞擊被告之自小客車左後方
    保險桿；而證人曾德發自稱車速約四十五公里（詳參同前卷第六頁九十一年七月
    二十一日警詢筆錄），平均每秒行駛約十二．五公尺，復對照被告踩剎車反應時
    間約一秒餘、及自小客車車長近四公尺，堪認被告倒車停頓瞬間，即與被害人蔡
    易達騎乘之機車碰撞。
  (三)證人李學堯於警詢時證稱：「當時我正從加油站處拿零錢往附設之洗車場方向前
    進，見甲○○駕九Ｎ─六四四六號自小客車倒車要進入洗車場洗車，不久即與直
    行車即蔡易達所駕之ＧＤＥ─九七九號重機車發生擦撞，致蔡易達往左前方彈開
    後復遭同向由曾德發所駕之三Ｋ─五九一號營業貨運曳引車右方第三輪胎輾過而
    倒地」（詳參臺灣板橋地方法院檢察署九十二年度相字第八三六號卷第七頁九十
    一年七月二十一日警詢筆錄）；於原審審理時陳稱：「我上班的時間是下午五點
    到晚上十一點，我的工作範圍是涵蓋加油和洗車，我的工作是採取輪班制，當天
    我是負責加油的，當時是洗車的客人要找零錢，但是負責洗車的同事沒有零錢，
    他叫我拿零錢給他，所以當時我往洗車的方向走，我有先聽到機車緊急煞車還有
    輪胎的摩擦聲，我就往聲音的來源看，我有看到他們撞擊，撞擊的瞬間被告的車
    輛是停住的。在撞擊之前被告的車輛已經靜止，我印象中被告的前面還有車輛要
    排隊洗車，至於有幾輛車子我就記不清楚，當時我是在被告的車頭方向所以他車
    尾的煞車燈是否有亮我看不到，他車頭的燈是否有亮我記不得」、「當時被告的
    車子是停止的」等語（詳參原審九十二年八月五日審判筆錄），是證人李學堯所
    證，與被告前揭自白內容相符，亦與證人曾德發證言不相違背，堪予採信。
  (四)被告駕駛自小客車之右後輪距路邊電桿一．八公尺，左前輪距快、慢車道白實線
    約一．九公尺，機車剎車痕長約二十一．五公尺，機車倒地位置於外二快車道，
    有道路交通事故調查報告表所繪之現場圖一件，現場照片共二十幀在卷可稽。而
    警察林健忠證言：「同向有四線道，快車道，皆以白色虛線分隔，人行道邊是黃
    線，黃線與白色實線間屬於慢車道，是四線道之外的另一道」等語（詳參臺灣板
    橋地方法院檢察署九十二年度相字第八三六號卷第四十頁九十一年七月二十二日
    訊問筆錄）；又貨運曳引車右側第三輪外輪外側面存有銀色油漆與機車後大燈內
    緣銀色油漆頗為相似，顯示機車倒地的過程中或倒地後，曳引車右側第三輪外輪
    應曾碰觸到機車後大燈，且由死者右大腿及Ｔ恤壓痕與肇事曳引車右後、四輪胎
    紋吻合來研判，曳引車直接輾過死者應相當明確；又自小客車後保險桿與機車前
    車殼上所存有之相互轉移藍色、紅色補土油漆及該油漆分佈高度、位置均頗為相
    近，顯示機車曾撞擊自小客車後保險桿應無疑義；而機車前車輪避震器右側存有
    刮痕至前車殼右下緣藍色、紅色補土油漆之距離與自小客車後行李箱底盤扣環至
    車後保險桿之距離相當；由現場車輛相關位置顯示，機車行駛之路徑（慢車道三
    ．九公尺扣除自小客車佔據三．三公尺只剩○．六公尺車道寬，以及經量測同型
    機車車頭兩後照鏡間距約○．七七公尺）明顯已遭自小客車擋住，且由死者未遭
    曳引車右前第一、二輪輾壓，只遭右側第三輪輾過顯示，機車撞擊自小客車前，
    曳引車行駛位置應相當接近死者機車。綜上所述，死者機車行駛該路段時應已察
    覺到所行駛之車道已遭自小客車阻擋，其旁又有曳引車行駛第四車道威脅之下，
    致使其無法順利繞過自小客車左側而不得不剎車，惟剎車不及仍撞上自小客車後
    倒地再遭曳引車輾過，此有臺北縣政府警察局九十一年九月二十日北警刑字第○
    九一○○○七三一八號函、內政部警政署刑事警察局九十一年十一月二十一日刑
    鑑字第○九一○二○六四一九號鑑驗通知書各一份在卷可稽；且被告因倒車時未
    注意後方直行車為肇事原因，亦有臺灣省臺北縣區車輛行車事故鑑定委員會九十
    二年一月十三日北鑑字第九一一五一二號、臺灣省車輛行車事故覆議鑑定委員會
    九十二年五月七日府覆議字第九二一○三七二號函各一件在卷可考。然被告倒車
    當時雖佔用被害人正當行駛之路權，然一般車輛於倒車時應會顯示警告燈號，且
    車速應不致於很快，而使其他用路人不及閃避，是被害人蔡易達應係未注意車前
    狀況，以至於來不及閃避，致遭證人曾德發駕駛之營業貨運曳引車輾壓，是被害
    人亦與有過失之情明確。雖上揭鑑定意見認被告係於倒車中肇事，與本院參酌證
    人曾德發、李學堯所述，認定被告係倒車停頓於慢車道中，且被害人疏未注意車
    前狀況而發生車禍一情尚有出入，惟鑑定意見認被告有過失之結果，與本院認定
    相符，因此，除前開不符部分外，尚得作為認定被告過失行為之證據。又事發現
    場雖有車號ＣＬ─三三八一號小貨車違規佔用機車車道，而可能擋住被害人之視
    線，然被告倒車佔用機車駕駛人之正當路權事實明確，自無解於被告就本件車禍
    應負之過失責任。
  (五)被害人蔡易達因遭曳引車輾壓造成腹骨盆腔挫傷導致於九十一年七月二十一日晚
    間八時四十分死亡，有臺灣板橋地方法院檢察署相驗屍體證明、勘驗筆錄、驗斷
    書各一件、照片共十三幀附卷可考。而被告領有合格之駕駛執照，有普通小型車
    駕駛執照影本一件在卷足憑；且當時天候晴、夜間有照明、路面乾燥、無缺陷、
    無障礙物、視距良好，亦有上揭道路交通事故調查報告表一件在卷可佐，並無不
    能注意之情事，竟疏於注意，釀成本件車禍，造成被害人蔡易達死亡，雖被害人
    亦與有過失，然被告之過失行為，與被害人蔡易達死亡之間，仍具有相當因果關
    係，本件事證明確，被告之犯行洵堪認定。
二、核被告所為，係犯刑法第二百七十六條第一項之過失致死罪。而被告於肇事後停
    留現場，在警察知悉肇事車輛之駕駛人之前，主動告知，並接受調查裁判，業據
    警察即證人吳秋皇於原審到庭證述明確，應依刑法第六十二條前段之規定，減輕
    其刑。原審對被告予以論罪科刑，固非無見，惟查被害人亦與有過失等情，已如
    前述，原判決認被害人就本件車禍並無肇事因素，容有未洽。被告上訴執此指摘
    原判決不當，為有理由，原判決既有可議而無可維持，自應予以撤銷改判，爰審
    酌被告過失程度雖非重大，但漠視慢車道中車輛行車安全，逕行倒車，造成被害
    人蔡易達剎閃不及，撞擊後倒地，遭他車輾壓死亡，惟被害人亦與有過失；又被
    告迄今未與被害人蔡易達家屬達成民事和解等一切情狀，量處如主文第二項所示
    之刑。
據上論斷，應依刑事訴訟法第三百六十九條第一項前段、第三百六十四條、第二百九
十九條第一項前段，刑法第二百七十六條第一項、第六十二條前段，罰金罰鍰提高標
準條例第一條前段，判決如主文。
本案經檢察官林炳雄到庭執行職務。
中      華      民      國    九十二    年     十二     月    二十六    日
                              臺灣高等法院刑事第十二庭
                                    審判長法  官  劉  景  星
                                          法  官  謝  靜  恒
                                          法  官  陳  志  洋
右正本證明與原本無異。
不得上訴。
                                          書記官  蔡  佩  珊
中      華      民      國    九十二    年     十二     月     三十     日
附錄：本案論罪科刑法條全文
中華民國刑法第二百七十六條 (過失致死罪)
因過失致人於死者，處二年以下有期徒刑、拘役或二千元以下罰金。
從事業務之人，因業務上之過失犯前項之罪者，處五年以下有期徒刑或拘役，得併科
三千元以下罰金。


司法院資訊處製作；財團法人民間司法改革基金會備份。
